【裁判字號】    89,台再,13
【裁判日期】    890218
【裁判案由】    交還土地等
【裁判全文】
最高法院民事判決                                  八十九年度台再字第一三號
    再審原告  丙○○
              丁○○
              戊○○
              己○○
    再審被告  乙○○
              甲○○
右當事人間請求交還土地等事件，再審原告對於中華民國八十八年八月二十七日本院
確定判決（八十八年度台上字第一九五三號），提起再審之訴，本院判決如左：
    主  文
再審之訴駁回。
再審訴訟費用由再審原告負擔。
    理  由
本件再審原告對於本院八十八年度台上字第一九五三號確定判決（以下簡稱原確定判
決）以有民事訴訟法第四百九十六條第一項第一款規定之情形，提起再審之訴，係以
：按訴訟上之自認，乃對他造主張不利於己之事實，於言詞辯論期日以言詞或準備書
狀陳述其為真實或不為爭執者，始有自認之效力。再審被告於前訴訟程序並無主張財
政部國有財產局台灣南區辦事處（下稱南區辦事處）就高雄縣燕巢鄉○○段一二五之
五號土地（下稱系爭土地）委託高雄縣政府代管之事實，伊自無對之自認之可言。原
確定判決適用最高法院二十六年上字第八○五號判例，而認定南區辦事處於六十四年
四月十七日就系爭土地委託高雄縣政府代管，南區辦事處於八十五年七月三十日函高
雄縣政府終止代管，於法有據，足以影響判決基礎，損及伊之利益。且依「台灣省政
府五十三、二、二十府農山字第五三八四號令及公告」、「國有林解除地、國有林事
業區外保安林解除地及原野地移交委託管理要點」明載：「茲財政部……委託台灣省
政府……指定縣市政府為管理機關」等公文書及法規以觀，足證財政部係委託管理之
主體，故南區辦事處非契約當事人，亦無於六十四年四月十七日委託管理之事，自始
與高雄縣政府間並無委任關係，其無權終止代管甚明。縱其得終止，亦與高雄縣政府
事後撤銷其續租權，均有權利濫用之情事。又伊已盡舉證責任，再審被告亦未提出抗
辯，前訴訟程序之第二審判決消極不適用民事訴訟法第二百二十二條、第二百二十六
條第二、三項之規定，斟酌伊主張事證之攻擊防禦方法之全辯論意旨及調查證據之結
果，及說明法律上之意見，而排除不適用上開公文書及法規，有判決不適用法規及判
決不備理由之違法，原確定判決未予糾正，而予以維持，亦欠允洽。綜上，原確定判
決有適用法規顯有錯誤之再審理由云云。
經查，再審被告於前訴訟程序第一審審理中，已指明：系爭土地為國有，管理機關為
財政部國有財產局，高雄縣政府非系爭土地之所有權人，自無物上請求權可言，再審
原告所代位者，為其債務人高雄縣政府所無之權利，則其請求即無理由（見前一審卷
五四頁反面、五五頁正面）；國有財產局在七月已發函給縣政府，不讓縣政府管理，
再審原告無權代位（見前一審卷一二三頁反面）等語。而再審原告於其證據爭執狀中
，陳稱：六十四年間，系爭土地登記為國有，南區辦事處並委託高雄縣政府代管，高
雄縣政府於代管期間，出租於伊云云（見前一審卷一二四頁反面），自屬對他造主張
不利於己之事實予以自認。按當事人主張之事實，經他造於準備書狀內或言詞辯論時
或受命法官、受託法官前自認者，無庸舉證，民事訴訟法第二百七十九條第一項定有
明文。且本院二十六年上字第八○五號判例謂：按當事人於訴訟上所為之自認，於言
詞辯論主義所行之範圍有拘束法院之效力，法院自應認當事人自認之事實為真，以之
為裁判之基礎。原確定判決據以認前訴訟程序第二審認定南區辦事處為系爭土地委託
管理契約之委託人，於法並無違誤。又南區辦事處代表國家管理公產，依上開委託管
理要點將系爭土地委託與高雄縣政府管理，係屬私法上契約關係，而委任契約依民法
第五百四十九條第一項之規定，得隨時終止。是南區辦事處終止與高雄縣政府之委任
契約，於法有據，難謂權利濫用。復高雄縣政府於終止委託管理契約前之八十五年四
月二十九日核准與再審原告就系爭土地所訂立之租地造林契約，對於南區辦事處仍繼
續存在，該契約存在於再審原告與南區辦事處之間，高雄縣政府已喪失出租人之身分
，再審原告不得以「當事人恒定之原則」，欲使原已喪失管理權之機關，恢復其管理
權。是再審原告欲代位高雄縣政府行使物上請求權，於法無據，此與高雄縣政府事後
撤銷其續租權，有無權利濫用等情事無關。綜上，原確定判決維持前訴訟程序第二審
判決，並無適用法規顯有錯誤之情事。再審意旨，以再審原告並非自認，伊已盡舉證
責任，再審被告亦未提出抗辯，又前訴訟程序第二審判決排除適用前開公文書及消極
不適用民事訴訟法第二百二十二條、第二百二十六條第二、三項之規定，指摘原確定
判決適用法規顯有錯誤，求予廢棄，非有理由。
據上論結，本件再審之訴為無理由。依民事訴訟法第七十八條，判決如主文。
中      華      民      國    八十九    年      二      月     十八     日
                              最高法院民事第三庭
                                  審判長法官  范  秉  閣
                                        法官  朱  建  男
                                        法官  曾  煌  圳
                                        法官  許  澍  林
                                        法官  鄭  玉  山
      右正本證明與原本無異
                                              書  記  官
中      華      民      國    八十九    年      三      月      六      日


司法院資訊處製作；財團法人民間司法改革基金會備份。
